最高法院刑事判決　　　　　　　　　　　　　　　　九十一年度台上字第六四四號
　　上　訴　人　甲○○
右上訴人因盜匪案件，不服台灣高等法院中華民國九十年十月二十九日第二審判決（
九十年度上重訴字第四六號，起訴案號：台灣新竹地方法院檢察署八十九年度偵字第
四七七七號），提起上訴，本院判決如左：
    主  文
原判決撤銷，發回台灣高等法院。
    理  由
本件原判決認定上訴人甲○○平日遭受已滿十八歲之同居男子邱光明︵另案判決︶暴
力相向，民國八十九年七月間，邱光明謀為殺害張先梅而強劫財物，主使上訴人夥同
參與。二人遂於同年八月五日上午，共同意圖為自己不法之所有，推由邱光明駕駛Ｉ
ＢＫ五二三號機車，二人佯以邀約前往新埔訪友為詞，誘使張先梅同行，將其載往新
竹縣湖口鄉湖口村山區。旋於同日上午十一時左右，抵達該村五鄰某處茶園旁，先由
上訴人要求張先梅交出財物並予掌摑，繼而合力施行強暴，將其強行拉入茶園僻靜處
所，再由上訴人以徒手壓制張先梅，邱光明則持預藏之西瓜刀一把，朝其頸部、頭部
砍殺，致使不能抗拒，造成頭皮頂部中央刀割傷一處長約五公分，右頂骨矢狀縫邊離
冠狀縫二點五公分處切割傷一處，右頂骨表面被削去一塊，長三公分、寬一點五公分
，左側甲狀軟骨橫向線狀骨折一處長三點五公分，因頸部切割傷，深及甲狀軟骨，導
致出血及窒息當場死亡。上訴人、邱光明二人旋即搜取張先梅隨身所攜郵局存摺一本
、印章一枚，基於概括犯意，連續持以偽造取款條，進而行使詐取財物。先於當日中
午十二時五分左右，相偕前往新竹縣湖口郵局，推由邱光明下手，盜用前述強劫所得
印章，以張先梅名義偽造郵政存簿儲金取款條一紙，交由上訴人連同存摺持以行使，
向該郵局詐領存款，使承辦郵政人員陷於錯誤而交付新台幣（下同）五萬元。復於翌
日上午八時四十八分左右，以相同手法，偽造張先梅名義取款條進而行使，共同向桃
園縣中壢郵局詐得存款八萬元，均足以生損害於張先梅繼承人之合法權益。以上所得
款項十三萬元，俱經共同遊樂費失。盜匪所得存摺一本、印章一枚，經邱光明棄置於
桃園縣楊梅鎮水溝中滅失。經新竹縣警察局橫山分局循線查獲，並扣得邱光明所有前
述西瓜刀一把等情。因而撤銷第一審關於盜匪部分科刑判決，改判仍論處上訴人共同
強劫而故意殺人罪刑（處無期徒刑），固非無見。
惟查(一)、原判決事實認定八十九年七月間，邱光明謀為殺害張先梅而強劫財物，主使
上訴人夥同參與，至同年八月五日上午共同殺害張先梅等情，無非以共同被告邱光明
於警局及偵查中之自白，為主要論據。然邱光明於同年八月二十一日下午警局初訊時
供稱案發當天臨時起意殺害張先梅，因房東張先梅常譏笑我，以刺耳言語罵我，祇我
一人犯案，無其他共犯，上訴人不知情云云；何以至同年八月二十二日下午警局訊問
時，始改稱上訴人係共犯；又何以至第一審法院否認上訴人參與犯罪，並稱上訴人在
場勸阻行兇（見偵字第四七七七號卷第十至十二頁、十五至十八頁，第一審卷第十三
頁）。邱光明之陳述是否確與事實相符，原判決並未說明經由何項之調查或有何補強
證據可資參證，乃竟僅以其片面陳述為唯一證據，即認定上訴人有共同殺害張先梅之
犯行，尚嫌速斷，於法已有未合。(二)、原判決對於上訴人是否受邱光明脅迫犯罪？於
理由欄內，先謂「尤足證明彼二人（按指上訴人與邱光明）合謀同享犯罪利益，所辯
遭人逼迫云云為無足採」，似認定並未遭邱光明逼迫始犯罪，惟又記載「據證人江玉
貞在警訊中所供，邱光明曾要求上訴人向被害人張先梅詐財，若未得款，即予毆打或
持刀恐嚇至行騙得手為止。其在積威之下，未能峻拒共犯指使而參與犯罪，洵至觸犯
重典」，似再認定係受邱光明逼迫始犯罪（見原判決第四、五頁），記載前後不一，
非無理由矛盾之違法。(三)、懲治盜匪條例第二條第一項第六款強劫而故意殺人罪，係
指利用實施強劫之時機而故意殺人者而言，又所謂殺人，以有戕害他人生命之故意，
著手於殺人行為之實施，而發生死亡之結果為要件。原判決論處上訴人與邱光明共同
強劫而故意殺人罪刑，惟對於何以應負殺人罪責之證據及理由，並未載明，亦有理由
不備之違法。(四)、檢察官起訴書認上訴人所犯強劫而故意殺人與行使偽造私文書罪間
，犯意各別，應分論併罰，原判決認有方法結果之牽連關係，未載明其所憑之證據及
理由，自屬違誤。(五)、原判決事實認定上訴人與邱光明二人殺害張先梅之後，即搜取
張先梅隨身所攜郵局存摺一本、印章一枚等情，惟據邱光明於偵查中供稱「（問：剛
剛你說在死者身上沒有搜到任何財物，為何你二人會有取得死者存摺及印章？）在八
十九年八月初，也就是黃女不與死者同居之後，黃女利用夜間潛入死者住處，竊取上
開郵局存摺印章，我當時並不知情，是黃女偷回來的」（見偵查卷第六十五頁），原
判決所認定似與卷內筆錄不符，究竟真相如何，原審未予究明，遽行判決，亦有未合
。以上或係上訴意旨所指摘，或為本院得依職權調查之事項，應認原判決有撤銷發回
更審之原因。
據上論結，應依刑事訴訟法第三百九十七條、第四百零一條，判決如主文。
中      華      民      國    九十一    年      一      月    三十一    日
                              最高法院刑事第三庭
                                  審判長法官  陳  錫  奎
                                        法官  洪  清  江
                                        法官  李  伯  道
                                        法官  呂  丹  玉
                                        法官  吳  昆  仁
      右正本證明與原本無異
                                              書  記  官
中      華      民      國    九十一    年      二      月      六      日
